【裁判字號】    99,上,15
【裁判日期】    990323
【裁判案由】    撤銷贈與行為
【裁判全文】
臺灣高等法院臺中分院民事判決            99年度上字第15號
上  訴  人  戊○○
訴訟代理人  王通顯律師
視同上訴人  甲○○
被  上訴人  上海商業儲蓄銀行股份有限公司
法定代理人  丙○○
訴訟代理人  丁○○
上列當事人間請求撤銷贈與行為事件，上訴人對於中華民國98年
11月12日臺灣臺中地方法院第一審判決（98年度訴字第934號）
，提起上訴，本院於99年3月9日言詞辯論終結，茲判決如下：
    主  文
上訴駁回。
第二審訴訟費用，由上訴人戊○○負擔。
    事實及理由
甲、程序方面：
    本件被上訴人起訴請求撤銷原審被告甲○○與上訴人戊○○
    間有害被上訴人債權之信託行為部分，經原審判決被上訴人
    勝訴，上訴人戊○○不服而提起本件上訴，因此部分訴訟標
    的對於共同訴訟人即原審被告甲○○與上訴人戊○○必須合
    一確定，上訴人戊○○一人提起之上訴，其效力依民事訴訟
    法第56條第1項第1款規定，及於其餘同造共同訴訟人即原審
    被告甲○○，爰併列之為上訴人，合先敘明。
乙、實體方面
一、被上訴人主張：（一）訴外人全創新數位股份有限公司（下
    稱全創新公司）向伊借款，而由訴外人蔡文棋及該公司負責
    人即原審被告乙○○擔任連帶保證人，其等並於民國95年12
    月22日簽立授信往來契約書乙份及本票乙紙予伊。詎全創新
    公司自97年11月25日起即未依約繳納借款本息，迭經催討，
    目前尚積欠新台幣（下同）1,961,218元及利息、違約金，
    乙○○等為本件借款之連帶保證人，自應負連帶清償責任。
    詎乙○○為規避連帶債務之責任，竟將其所有坐落台中縣霧
    峰鄉○○○段第308-8地號土地（地目田、面積3271平方公
    尺、權利範圍全部）於97年12月8日贈與其子即視同上訴人
    甲○○，並於同年月12日辦妥所有權移轉登記，乙○○因此
    陷於無資力。上開贈與行為，顯係脫產以圖規避債務，致伊
    不能就上開土地為追償以實現債權，顯已損害伊之債權，伊
    自得依民法第244條第1項，請求撤銷該贈與之債權行為及物
    權行為；又該等行為一經撤銷，即自始無效，受益人應負返
    還財產之義務，是甲○○應將所有權移轉登記塗銷，回復登
    記予乙○○所有。詎本件訴訟繫屬後，甲○○接獲開庭通知
    ，竟於98年4月21日以信託為由，將系爭不動產移轉登記予
    上訴人戊○○。此信託行為，顯亦係為躲避伊之訴追，亦已
    損害伊之債權，伊亦得請求撤銷該信託之債權行為及物權行
    為；且戊○○於辦理信託時，明知乙○○對外有負債及伊已
    向乙○○追討，是縱非通謀，亦係出於惡意而受讓上開土地
    ，不應受善意受讓規定之保護，則伊並得依民法第244條第4
    項前段規定，請求戊○○塗銷登記回復登記予甲○○所有。
    （二）就伊主張之事實，上訴人戊○○於原審經合法通知，
    而於言詞辯論期日不到場，亦未提出書狀爭執，應已視同自
    認；且依民事訴訟法第447條規定，其於二審程序，應亦已
    不得再提出新攻擊或防禦方法，況其於上訴狀中不諱言甲○
    ○係依乙○○指示，將系爭不動產信託予上訴人，以擔保乙
    ○○對上訴人所欠之舊債，益徵其乃在延續對被上訴人之詐
    害行為，以規避伊之追償，上訴人於辦理信託登記時顯然明
    知乙○○對外負債，而惡意受託移轉所有權於己，伊依民法
    第244條第4項規定，自得請求命其回復原狀等情，爰依上開
    法律規定，於原審追加起訴，求為：（一）上訴人甲○○、
    戊○○間就系爭土地於98年4月14日所為之信託行為及同年4
    月21日所為之所有權移轉登記行為，應予撤銷。（二）戊○
    ○應將上開土地，經台中縣大里地政事務所98年4月21日以
    信託為原因行為所為之所有權移轉登記予以塗銷之判決（被
    上訴人於原審原起訴請求：（一）乙○○、甲○○間就系爭
    土地於97年12月8日所為之贈與行為及同年12月12日所為之
    所有權移轉登記行為，應予撤銷。（二）甲○○應將上開土
    地，經台中縣大里地政事務所於97年12月12日以贈與為原因
    之所有權移轉登記予以塗銷部分，經原法院為被上訴人勝訴
    之判決，未據乙○○、甲○○聲明不服，已告確定。）
二、上訴人戊○○則以：（一）本件如不許伊於本院提出攻防方
    法，恐有失公平，是本件應無民事訴訟法第447條第1項前段
    之適用。（二）原審被告乙○○自96年起陸續向伊借款，迄
    98年1月10日止，共借款558萬元，惟，尚有415萬元遲遲無
    法清償，伊乃要求提供擔保，否則將採法律途徑求償，乙○
    ○乃指示其子即視同上訴人甲○○將甲○○名下之系爭土地
    ，以信託方式移轉登記予伊，以擔保乙○○對伊之借款，並
    非無償移轉或以損害其他債權人債權為目的之脫產行為，此
    乃伊保障債權之行為，對被上訴人而言，並無損害。又縱若
    乙○○父子間之贈與行為遭撤銷，上開信託登記既係基於乙
    ○○之意思，則乙○○處分自己財產以擔保其債務之行為，
    仍屬有效。又伊與乙○○間確有債權債務關係，並非所謂通
    謀虛偽；且伊於辦理信託前，並不知被上訴人與乙○○父子
    間之訴訟；且伊係同意乙○○開立本票按月分期清償並以上
    開信託擔保，亦即伊損失分期利息，本件信託並非無償。被
    上訴人請求撤銷伊與甲○○間信託之債權行為及物權行為，
    並請求伊應塗銷所有權移轉登記，誠屬無據等語；視同上訴
    人甲○○則以：觀諸卷附財產歸屬資料清單，原審被告乙○
    ○除系爭不動產外，另有96年度薪資所得申報計有412萬元
    ，是其並未因上開贈與行為而陷於無資力。系爭不動產並非
    前開連帶債務之擔保，乙○○既為所有權人，本即得自由處
    分。況系爭不動產於贈與伊前，已先向訴外人台中縣霧峰農
    會設定960萬元最高限額抵押權，移轉予伊時，並未塗銷（
    即俗稱「揹胎過戶」），是乙○○所為之上揭贈與行為應非
    無償，而係由受讓人附負擔之贈與行為，乙○○並無規避債
    務之意圖等語，資為抗辯。視同上訴人甲○○上訴聲明則稱
    伊沒意見，並稱：信託行為伊均依乙○○主導而配合簽名蓋
    章，信託之目的何在，伊均不清楚等語。
三、原審法院審理後，斟酌兩造之主張及攻擊防禦方法之結果，
    認被上訴人依據信託法第6條第1項，請求撤銷原審被告甲○
    ○、上訴人戊○○間之信託債權行為及以信託為原因所為之
    移轉所有權物權行為，並依民法第244條第4項規定，請求上
    訴人戊○○回復原狀塗銷信託登記，均屬有據，應予准許。
    而為被上訴人勝訴之判決。上訴人不服，提起上訴，聲明求
    為判決：（一）原判決上開部分廢棄。（二）上開廢棄部分
    ，被上訴人在第一審之訴駁回。（三）第一、二審訴訟費用
    由被上訴人負擔。被上訴人則答辯聲明求為判決：（一）上
    訴駁回。（二）一、二審訴訟費用由上訴人負擔。
四、本院得心證之理由：
（一）按債務人所為之無償行為，有害於債權者，債權人得聲請
      法院撤銷之，債權人依此聲請法院撤銷時，並得聲請命受
      益人或轉得人回復原狀，但轉得人於轉得時不知有撤銷原
      因者，不在此限，民法第244條第1項、第4項定有明文。
（二）查被上訴人主張訴外人全創新公司向伊借款，而由訴外人
      蔡文棋及該公司負責人即原審被告乙○○擔任連帶保證人
      ，其等並於95年12月22日簽立授信往來契約書乙份及本票
      乙紙予伊。詎全創新公司自97年11月25日起即未依約繳納
      借款本息，迭經催討，目前尚積欠1,961,218元及利息、
      違約金，乙○○等為本件借款之連帶保證人，自應負連帶
      清償責任。詎乙○○為規避連帶債務之責任，竟將其所有
      坐落台中縣霧峰鄉○○○段第308-8地號土地（地目田、
      面積3271平方公尺、權利範圍全部）於97年12月8日贈與
      其子即上訴人甲○○，並於同年月12日辦妥所有權移轉登
      記，乙○○因此陷於無資力。上開贈與行為，顯係脫產以
      圖規避債務，致伊不能就上開土地為追償以實現債權，顯
      已損害伊之債權，伊自得依民法第244條第1項，請求撤銷
      該贈與之債權行為及物權行為；又該等行為一經撤銷，即
      自始無效，受益人應負返還財產之義務，是甲○○應將所
      有權移轉登記塗銷，回復登記予乙○○所有。詎本件訴訟
      繫屬，甲○○接獲開庭通知後，竟於98年4月21日以信託
      為由，將系爭不動產移轉登記予上訴人戊○○。此信託行
      為，顯亦係為躲避伊之訴追等情，已據被上訴人提出授信
      契約書、本票、財政部中區國稅局財產歸屬資料清單，系
      爭不動產前後各次登記簿謄本、信託專簿之土地登記申請
      書等在卷可稽，原審被告乙○○、上訴人甲○○對於乙○
      ○積欠被上訴人債務未清償中，將系爭不動產以贈與方式
      移轉登記予甲○○，再於被上訴人於原審提起本件請求其
      等撤銷贈與之訴訟專屬後，由乙○○決定，甲○○配合辦
      理本件之信託行為等情，亦皆坦承無訛（見一審卷第29頁
      、本院卷第56-57頁、第89-90頁），被上訴人主張之上開
      事實，堪信為真。乙○○上開贈與行為，確有害被上訴人
      之債權，應予撤銷，並將系爭不動產所有權回復登記為乙
      ○○所有，並據原審判決，為乙○○、甲○○所不爭，未
      聲明不服，而告確定在案。則上訴人甲○○、戊○○依民
      法第244條第4項規定，亦有將該贈與及信託之系爭不動產
      回復原狀之義務。被上訴人依此規定，請求命上訴人等撤
      銷信託行為以回復系爭不動產之原狀，為有理由，應予准
      許。上訴人戊○○雖辯稱：乙○○因積欠伊415萬元久未
      清償，乃於97年間同意將系爭不動產為伊提供擔保，迄於
      98年開始為辦理，辦理信託時，伊不知有撤銷之原因云云
      ，證人乙○○亦附和其說，而為相同之證述。惟按，民法
      第244條第4項但書所以增訂僅於轉得人於轉得時知有第1
      、2項之撤銷原因時，聲請人始得請求回復原狀，乃用以
      維護交易安全並兼顧善意轉得人之利益，是必有轉得人應
      維護之利益，且其為善意受讓而取得權利者，始足當之（
      均參88年增訂立法理由說明書）。而按之信託，乃委託人
      為委託受託人為其指定之受益人而管理、處分財產而將該
      財產移轉予受託人；受託人不得以任何名義享有信託利益
      （信託法第1條、第34條參照），是苟為消極信託，以擔
      保受託人之債權利益者，已與上開規定旨趣不合。而本件
      信託，已載明受益人為甲○○（見本院卷第30頁信託契約
      第4條所載），依此，上訴人戊○○僅為其管理財產，依
      法並無任何信託利益及交易安全（利益）應予維護，且於
      上開贈與經撤銷，並命甲○○塗銷所有權登記判決確定後
      ，甲○○已失其所有權，而無任何應維護之利益存在，則
      其以所有權名義所為原有之信託行為，即已失所附麗，為
      其管理財產之受託人即上訴人戊○○更無任何合法之信託
      利益應予維護，依此，其自不應受民法第244條第4項但書
      規定之保護。況上訴人二人乃於被上訴人提起本件撤銷贈
      與並回復原狀之訴後，始於債務人乙○○之主導下，而配
      合辦理信託登記，於信託契約內復載明為擔保乙○○對戊
      ○○原負舊債務之旨，上訴人戊○○於第二審之歷次書狀
      ，亦不諱言上開擔保意旨及一再重申系爭不動產應為包括
      其本人在內之全體債權人之共同擔保云云，由此判斷，益
      見其於辦理信託時，確已知上開得撤銷之原因存在，自無
      因善意受讓而應予維護之利益存在，是其上開所辯，並無
      足取，自無礙其應予撤銷信託及回復原狀之義務。
（三）從而，原審法院於命上訴人甲○○與原審被告乙○○撤銷
      贈與，並回復原狀（即命甲○○塗銷贈與之所有權移轉登
      記）之同時，依民法第244條第4項之規定，應被上訴人之
      聲請（訴請）、撤銷上訴人之上開信託行為，並命回復原
      狀，依法並無不合。又信託法第6條第1項，乃規定信託行
      為有害於委託人之債權人之權利者，債權人始得撤銷之，
      本件信託之信託人為甲○○，被上訴人則為系爭不動產之
      原所有權人乙○○之債權人，而非信託人甲○○之債權人
      ，是無從依信託法第6條第1項之規定撤銷信託行為，被上
      訴人為此主張，原審法院判決並贅予引用，固有未合，惟
      此無礙依民法第244條第4項規定命上訴人撤銷贈與並回復
      原狀之結果，是逕由本院予以捨棄不用即可，則原判決關
      於命撤銷信託行為及回復原狀之判決結果仍應予維持。上
      訴意旨仍執陳詞，以其為善意受讓為債權擔保之與信託法
      不相容之理由指摘原判決上開部分為不當，求予廢棄改判
      ，為無理由，應予駁回。
五、本件事證已臻明確，兩造其餘陳述及主張，核與本件判決結
    果無影響，爰不一一論述，附此敘明。
據上論結，本件上訴人為無理由，依民事訴訟法第449條第2項、
第1項、第78條，判決如主文。
中    華    民    國    99    年    3     月    23    日
                民事第三庭    審判長法  官  陳照德
                                    法  官  李平勳
                                    法  官  朱  樑
以上正本係照原本作成。
如對本判決上訴，須於收受判決送達後20日內向本院提出上訴書
狀，其未表明上訴理由者，應於提出上訴後20日內向本院提出上
訴理由書（須按他造人數附具繕本）。
上訴時應提出委任律師為訴訟代理人之委任狀。具有民事訴訟法
第466條之1第1項但書或第2項之情形為訴訟代理人者，另應附具
律師及格證書及釋明委任人與受任人有該條項所定關係之釋明文
書影本。
                                    書記官  陳妙瑋
中    華    民    國    99    年    3     月    23    日
                                                      Ｖ

司法院資訊處製作；財團法人民間司法改革基金會備份。
